【裁判字號】    99,台上,2065
【裁判日期】    990408
【裁判案由】    偽造文書
【裁判全文】
最高法院刑事判決            九十九年度台上字第二０六五號
上  訴  人  台灣高等法院台南分院檢察署檢察官
被      告  甲○○
上列上訴人因被告偽造文書案件，不服台灣高等法院台南分院中
華民國九十九年二月十二日第二審更審判決（九十八年度重上更
(二)字第二八九號，起訴案號：台灣台南地方法院檢察署九十一年
度偵字第九五三六號），提起上訴，本院判決如下：
    主  文
上訴駁回。
    理  由
按刑事訴訟法第三百七十七條規定，上訴於第三審法院，非以判
決違背法令為理由，不得為之。是提起第三審上訴，應以原判決
違背法令為理由，係屬法定要件。如果上訴理由書狀並未依據卷
內訴訟資料，具體指摘原判決不適用何種法則或如何適用不當，
或所指摘原判決違法情事，顯與法律規定得為第三審上訴理由之
違法情形，不相適合時，均應認其上訴為違背法律上之程式，予
以駁回。本件檢察官係以被告甲○○係棋信企業有限公司（下稱
棋信公司）之負責人，與憲驛有限公司（下稱憲驛公司）素有生
意往來，嗣雙方於民國九十年四月間終止合作關係結算債務後，
棋信公司尚應給付憲驛公司新台幣（下同）一百三十五萬二千二
百二十六元。被告竟基於行使偽造（私）文書之犯意，於九十年
三、四月間，在其友人吳品瑩所交付如原判決附表所示之三紙支
票背面偽造「吳東丰」之署押，足以生損害於「吳東丰」，復於
同年五月間持以行使，在台北市松山機場附近交予憲驛公司之職
員李永志。待李永志攜回公司後，憲驛公司之經營者林台光發現
支票之發票人非被告，亦非棋信公司，即寄回棋信公司要求被告
背書並補足差額。被告乃在上開三紙支票以其名義背書後，連同
棋信公司所簽發面額二十七萬四千元之支票一紙（已兌現）寄回
憲驛公司。惟屆期提示，該三紙支票均遭退票，始查悉上情。因
認被告涉有刑法第二百十六條、第二百十條之行使偽造私文書罪
嫌，提起公訴。原審審理結果，認本件被告犯罪尚屬不能證明，
因而維持第一審諭知被告無罪之判決，駁回檢察官在第二審之上
訴，已詳述其調查、取捨證據之結果及得心證之理由。檢察官上
訴意旨略以：(一)系爭三紙支票係被告交付予憲驛公司之事實，業
據林台光指述綦詳，又各該支票背面確有「吳東丰」三字背書，
有支票及退票理由單各三紙在卷可稽；被告亦坦承交付系爭支票
及在後署名「吳東丰」之背書，並經原審更二審勘驗該偵訊錄音
帶屬實，並送請法務部調查局聲紋鑑定，復為被告所不爭執，上
情均經原判決認定為真實。被告之自白核與事實相符，並經證人
林台光、吳品瑩證述屬實，被告犯行已堪認定，自應予以論罪科
刑，原審竟以尚有合理之懷疑即不予採信，有違論理法則。(二)原
審僅以無法用目測認定系爭支票上「吳東丰」之字跡是否為被告
所書寫，則系爭支票上「吳東丰」背書之字跡亦無法作為不利於
被告之證據云云。惟查系爭支票上「吳東丰」三字之背書，分別
經法院囑託內政部警政署刑事警察局及法務部調查局三次鑑定結
果，均明白表示「無法鑑定」或「難以鑑定」，並未表示係被告
所書寫或非被告所書寫，則專業機關均無法確認是否係被告所為
，而原審如何僅憑目測即能認定？進而斷定即非被告所為？原判
決又認定：「系爭支票既係吳品瑩交付予被告以清償借款，吳東
峰又係吳品瑩所熟識之人，依常理判斷，吳品瑩應亦有可能係偽
造吳東峰背書之人」，則原審為何未進一步加以調查？為何不明
確說明即係吳品瑩所偽造？僅以吳品瑩應亦有可能係偽造吳東峰
背書之人，即認定尚有合理之懷疑？原判決有違反論理法則及理
由矛盾之違法。(三)原判決上開「吳品瑩亦有可偽造吳東峰背書之
人」之認定，有無進一步調查審酌確認？或僅係揣測之詞？所謂
依常理，係依何常理？又查吳品瑩明知該吳東峰之峰字，係山峰
之峰字，與支票上所簽之「丰」係豐字之簡寫不同，足以證明並
非吳品瑩所書寫；反而是被告因不知道是峰字或「丰」字，而容
易依習慣書寫為「丰」字，就此原審並未進一步加以調查，即以
吳品瑩前後不一致之證詞，認吳品瑩證詞憑信性之證明力甚低，
不予採信，並忽略前揭所有證據。原判決有違反論理法則及理由
矛盾之違法。(四)被告於檢察官訊問時，檢察官問：吳東豐三個字
是誰簽的？被告答：我（很小聲），此有錄音帶為證，並有勘驗
筆錄及鑑定報告書在卷可稽。此種自白如何不具體明確？很小聲
的回答正係被告心虛之表現，原判決竟以被告自白之供述內容甚
不明確具體，而否定被告自白之任意性及真實性。是原判決自有
違反論理法則、經驗法則及理由矛盾之違法云云。惟查原判決於
理由就被告於九十一年十月四日偵訊時所供述之內容，認被告就
檢察官所問：吳東豐三個字是誰簽的？僅單純發出一個「我」聲
，並無前後內容，且被告於同年十月十九日偵訊時即否認該「吳
東丰」之背書係其所為，亦否認其曾自白過，是被告於九十一年
十月四日偵訊時是否真有自白之真意，尚難認定。另本件告訴人
林台光於發現系爭支票之發票人非被告、亦非棋信公司時，即要
求被告背書並補足尚積欠債務之差額，當時被告並無猶豫，隨即
以自己名義背書，連同補足差額之支票交付憲驛公司，被告與林
台光既與「吳東丰」均不熟識，衡情，被告若係欲以交付客票之
方式拖延或避免付款，則有無「吳東丰」之背書，並無差別，況
被告於憲驛公司要求再行背書後立即以自己名義背書，益見被告
並無拒絕付款之意，其所辯無偽造背書之動機存在，非無可採等
情。原判決就何以無法認定被告確有自白犯罪之情，業於理由內
逐一詳予析述。檢察官上訴意旨並未依據卷內訴訟資料，具體指
摘原判決上開論述不適用何種法則或如何適用不當，猶以被告之
自白與事實相符，自應予以論罪，被告小聲回答，係心虛表現，
原審以尚有合理之懷疑即不予採信，有違論理法則云云。係徒憑
片面主觀意見，任意指摘，顯與法律規定得為第三審上訴理由之
違法情形，不相適合。再者，系爭支票上「吳東丰」三字之背書
，經第一審及原審囑託內政部警政署刑事警察局及法務部調查局
三次鑑定結果，均明白表示「無法鑑定」或「難以鑑定」。原審
以無法僅憑目測即認定系爭支票上「吳東丰」之字跡是否為被告
所寫，因認系爭支票上「吳東丰」背書之字跡無法作為不利於被
告之證據。依罪證有疑，利歸被告原則，原判決上開自由判斷之
職權行使，核與經驗法則或論理法則無違。另證人吳品瑩於九十
一年十月四日偵查時所稱吳東丰三個字是被告所寫云云，如何存
有疑問，吳品瑩於偵查中翻供改稱：吳東丰三字並非被告所簽，
而係吳東峰所簽，嗣於第一審審理中又稱吳東丰之背書係吳東峰
於交付支票時即已存在等語，前後所供矛盾不一，如何不具憑信
性，原判決理由亦已詳加論述。查認定被告有罪之事實，應憑證
據，如未能發現相當之證據，或證據不足以證明，自不能以推測
或擬制之方法，以為裁判之基礎，是檢察官既無從提出其他可資
佐證之證據，以證明被告犯罪，按諸無罪推定之原則，原審因而
為被告有利之認定，其所為論斷自無違法可言。檢察官上訴意旨
，置原判決之明白論斷於不顧，或為單純事實之爭執，或仍持原
判決已說明理由而捨棄不採之陳詞辯解，再為事實上之爭執，或
就屬於事實審法院採證認事職權之行使，全憑己見，任意指摘，
難謂已符合首揭法定上訴第三審之要件。應認其上訴違背法律上
之程式，予以駁回。
據上論結，應依刑事訴訟法第三百九十五條前段，判決如主文。
中    華    民    國  九十九  年    四    月    八    日
                      最高法院刑事第二庭
                          審判長法官  莊  登  照
                                法官  陳  世  淙
                                法官  徐  昌  錦
                                法官  許  錦  印
                                法官  蘇  振  堂
本件正本證明與原本無異
                                      書  記  官
中    華    民    國  九十九  年    四    月   十二   日
                                                      V

司法院資訊處製作；財團法人民間司法改革基金會備份。
